【裁判字號】    97,上更(一),492
【裁判日期】    981106
【裁判案由】    偽造文書
【裁判全文】
臺灣高等法院刑事判決             97年度上更(一)字第492號
上  訴  人
即  被  告  乙○○
                    （現於臺灣臺北監獄執行中）
上列上訴人因偽造文書案件，不服臺灣士林地方法院96年度訴字
第2號，中華民國97年1月21日第一審判決（起訴案號：臺灣士林
地方法院檢察署95年度偵字第9082號），提起上訴，經判決後由
最高法院發回更審，本院判決如下：
    主  文
原判決關於連續行使偽造私文書（即其事實欄一之(一)）罪刑及執
行刑部分均撤銷。
乙○○被訴侵占遺失物、行使偽造私文書、詐欺取財（即起訴書
犯罪事實欄一之(一)）部分無罪。
    理  由
壹、程序方面：
一、按被告以外之人於審判外之言詞或書面陳述，除法律有規定
    者外，不得作為證據；又被告以外之人於審判外之陳述，雖
    不符合同法第159 條之1 至第159 條之4 之規定，但經當事
    人於審判程序同意作為證據，法院審酌該言詞陳述或書面陳
    述作成時之情況，認為適當者，亦得為證據，刑事訴訟法第
    159條第1 項及第159條之5第1項分別定有明文。經查，本判
    決下列所引用之被告以外之人於審判外之書面陳述，均已據
    被告乙○○於本院準備程序期日同意作為證據（見本院民國
    98年9 月29日準備程序筆錄），本院審酌該陳述作成時之情
    況，尚無違法不當及證明力明顯過低之瑕疵，亦認為以之作
    為證據應屬適當。揆諸前開規定，依刑事訴訟法第159條之5
    第1項規定，認前揭證據資料均有證據能力。
二、內政部警政署刑事警察局96年3 月21日刑鑑字第0960036733
    號鑑定書，係原審以96年3月8日士院鎮刑愛96訴2字第09602
    03087號函囑該局鑑定，依刑事訴訟法第159 條及同法第206
    條、第208條規定，得作為證據。
三、被告雖辯稱於95年7 月19日在臺北縣政府警察局淡水分局竹
    圍派出所曾遭刑求，惟查被告於該次警詢所為供述，與本件
    有關部分係「那張萬事達卡不是我所有、卡片是小李給我的
    ，時間是大約95年7 月10號我領完錢時給我的，我沒有拿去
    刷過」（見偵查卷第9 頁），其並未自白犯罪，所述與之後
    偵查中、原審及本院審理時辯解相同；況被告此部分警詢供
    述亦未據檢察官援為起訴之證據，自無為究明該供述之任意
    性及其證據能力，調查其刑求抗辯之必要，附此敘明。
貳、實體方面：
一、公訴意旨略以：被告於95年間某日在不詳地點，拾得丙○○
    （原名羅志隆）所遺失之中國國際商業銀行（下稱中國商銀
    ）電信萬事達卡（卡號：0000000000000000）（下稱本件信
    用卡）後，竟意圖為自己不法之所有，未送警招領，予以侵
    占入己，並於95年5 月23日分別前往太平洋崇光百貨公司中
    壢分公司及中國石油股份有限公司平鎮站，持上開信用卡消
    費4 次，且連續在簽帳單上偽造署名「羅志隆」，復行使該
    偽造之私文書交付予該百貨公司及加油站之職員，總計消費
    新臺幣（下同）1萬291元，足以生損害予丙○○，並使上開
    百貨公司及加油站職員陷於錯誤交付商品予被告。因認被告
    涉犯刑法第337條之侵占遺失物、第216 條、第210條之行使
    偽造私文書及同法第339條第1項之詐欺取財罪嫌等語。
二、按犯罪事實應依證據認定之，無證據不得認定犯罪事實；不
    能證明被告犯罪者，應諭知無罪之判決，刑事訴訟法第 154
    條第2項、第301 條第1項定有明文。又所謂認定犯罪事實之
    證據，係指足以認定被告確有犯罪行為之積極證據而言，苟
    未能發現相當證據，或證據不足為不利於被告事實之認定時
    ，即應為有利於被告之認定，更不必有何有利之證據，亦不
    能以推測或擬制之方法，以為裁判基礎，有最高法院29年度
    上字第3105號、40 年度臺上字第86號、56年度臺上字第807
    號判例意旨可資參照。又認定犯罪事實所憑之證據，雖不以
    直接證據為限，間接證據亦包括在內；然而無論直接或間接
    證據，其為訴訟上之證明，須於通常一般之人均不致有所懷
    疑，而得確信其為真實之程度者，始得據為有罪之認定，倘
    其證明尚未達到此一程度，而有合理之懷疑存在時，事實審
    法院復已就其心證上理由予以闡述，敘明其如何無從為有罪
    之確信，因而為無罪之判決，尚不得任意指為違法；檢察官
    對於起訴之犯罪事實，應負提出證據及說服之實質舉證責任
    ，倘其所提出之證據，不足為被告有罪之積極證明，或其指
    出之證明方法，無從說服法院以形成被告有罪之心證，基於
    無罪推定之原則，自應為被告無罪判決之諭知，亦有最高法
    院著有76年臺上字第4986 號、92年臺上字第128號判例意旨
    可參。
三、公訴人認被告涉有侵占遺失物、行使偽造私文書、詐欺取財
    罪嫌，無非係以證人丙○○於警詢、偵查中之證詞、兆豐國
    際商業銀行95年8 月28日(95)兆銀卡字第0041號函、消費簽
    帳單影本4張、信用卡對帳單1 張及扣案本件信用卡1張，為
    其主要論據。
四、訊據被告堅決否認有侵占遺失物、行使偽造私文書及詐欺取
    財犯行，辯稱：其持有本件信用卡係姓名年籍不詳綽號「小
    李」男子於95年7 月10日所交付；其並未於本件信用卡上偽
    造「羅志隆」簽名，亦未持本件信用卡刷卡消費、於信用卡
    簽帳單上偽造「羅志隆」簽名等語。
五、經查：
（一）被告因犯行使偽造私文書、無故侵入住宅、竊盜等罪（分
      別經最高法院97年度台上字第4433號、本院97年度上訴字
      第1058號判決駁回上訴確定）於95年7月19日下午6時許，
      在台北縣淡水鎮○○路「關渡山水社區」為警查獲時，扣
      得本件信用卡1 張及其他變造證件等情，業據被告坦白承
      認，並有被告自願搜索意書、臺北縣政府警察局淡水分局
      扣押筆錄、扣押物品目錄表各1 份附卷可稽。而本件信用
      卡係中國商銀發給被害人丙○○，亦據證人丙○○於本院
      審理時證述屬實，並有贓物認領保管單及本件信用卡正反
      面影本各1 紙在卷可佐。雖被告辯稱：其持有本件信用卡
      係姓名年籍不詳綽號「小李」男子於95年7 月10日所交付
      等語，並未據其提出「小李」之真實姓名、年籍供本院傳
      喚查證；且卷內亦無相關證據可供為被告辯解之佐證。然
      證人丙○○於本院審理時證稱：其並不知本件信用卡如何
      不見，是何時遺失或失竊，其並不知道等語（見本院審判
      筆錄），是本件信用卡是否為遺失物，並非無疑；參以被
      告取得本件信用卡之方式非僅侵占遺失物一途，亦有可能
      係收受他人交付而取得，故尚難以被告持有脫離被害人丙
      ○○持有之本件信用卡即遽認被告有侵占遺失物犯行。
（二）本件信用卡背面空白簽名欄內，遭人偽造「羅志隆」之署
      名1枚；且遭人於95年5月23日分別前往如附表所示商店，
      持以刷卡消費；該持卡消費之人於結帳時，在店員交予之
      簽帳單商店存根聯之簽名欄內，各偽造「羅志隆」之署名
      1 枚，並交予店員而行使之，使附表所示商店之店員均因
      而陷於錯誤，誤信係丙○○本人持卡消費而將附表所示財
      物（總計消費新臺幣1萬291元）交予該持卡消費之人，足
      生損害於被害人丙○○、附表所示商店及中國商銀等情，
      業據證人丙○○於本院審理時證述明確（見本院審判筆錄
      ），並有本件信用卡正反面影本各1 紙及兆豐國際商業銀
      行（前為中國商銀）95年8 月28日（95）兆銀卡字第0041
      號函檢附之如附表所示消費簽帳單4 紙在卷可稽（見偵查
      卷第50、96-99 頁）；而本院於準備程序就該信用卡背面
      簽名欄「羅志隆」簽名與附表所示簽帳單上「羅志隆」簽
      名為勘驗，勘驗結果認為兩者之筆跡相似，亦為被告所不
      爭執（見本院98年9 月29日準備程序筆錄）。然查附表所
      示簽帳單4 紙原本，經原審檢送被告當庭所書字跡及原審
      調得之被告前於環茂保全股份有限公司任職期間字跡原本
      ，函囑內政部警政署刑事警察局鑑定結果，認簽單上「羅
      志隆」3 字特徵不明顯，且不穩定，欠難鑑定等語，有內
      政部警政署刑事警察局96年7月6日刑鑑字第0960096997號
      函在卷可佐（見原審卷第70頁），故憑上開簽帳單尚難認
      定被告即為持本件信用卡冒名「羅志隆」刷卡消費、偽造
      「羅志隆」署名之人。
（三）至於被於被告辯稱：其於95年5 月23日下午在臺北榮民總
      醫院照顧其住院之父親，且晚上至其任職之保全公司上班
      等語。查被告父親於95年間曾在臺北榮民總醫院胸腔內科
      共計住院3次，其住院其間各為3月28日至5月17日、5月23
      日至5月24日、6月27日至7月5日，有該院97年12月25日北
      總企字第0970026292號函附卷可稽；且證人即被告之弟甲
      ○○於本院審理時證稱：其父親住院期間，其與被告、二
      嫂輪流照顧，二嫂負責晚上，其負責早上，被告負責下午
      到5、6時左右等語。然經本院訊問證人甲○○，其亦證稱
      ：其父親住院期間下午，不能確定被告都在醫院（見本院
      審判筆錄）；參以依被告前任職之環茂保全股份有限公司
      96年4 月3日茂保發字第960144號函檢送被告於95年1月份
      及5月份任職於山海大地社區之值勤簿，被告於95年5月19
      至22日、25 至28日均擔任夜班值班員，交接時間為晚上7
      時，且其於95年5 月23、24日並未至該公司上班（見原審
      卷第54、10 4-108頁），故依上開證據尚不能證明被告於
      95年5 月23日下午在台北榮民總醫院，而為本件信用卡遭
      盜刷時之不在場證明，但亦不足以證明被告有盜刷本件信
      用卡之事實。
六、綜上所述，檢察官所舉證據尚無從證明被告有侵占遺失物、
    行使偽造私文書及詐欺取財之事實。此外，復查無其他積極
    證據足資證明被告涉有此部分犯行，要難徒憑被告持有本件
    信用卡即遽令被告入罪，揆諸前揭說明，自屬不能證明其犯
    罪。
七、原審未為詳究，遽認被告成立侵占遺失物、行使偽造私文書
    罪、詐欺取財罪，並依連續犯及牽連犯之規定，從一重論以
    連續行使偽造私文書罪，尚有違誤。被告上訴意旨，否認犯
    罪，為有理由，應由本院將此部分原判決及執行刑併予撤銷
    ，並諭知被告此部分無罪之判決。
八、至於本件信用卡既屬脫離被害人丙○○持有之物，不管係遭
    人竊取或因遺失遭人侵占，均屬贓物；被告復自承自姓名、
    年籍不詳綽號「小李」男子處收受本件信用卡，被告即涉犯
    刑法第349條第1項之收受贓物罪嫌，應由檢察官另行偵查依
    法處理，附此敘明。
據上論斷，應依刑事訴訟法第369條第1項前段、第364條、第301
條第1項前段，判決如主文。
本案經檢察官壽勤偉到庭執行職務。
中    華    民    國    98    年    11    月    6     日
                  刑事第五庭  審判長 法  官  高明哲
                                     法  官  高玉舜
                                     法  官  劉秉鑫
以上正本證明與原本無異。
如不服本判決，應於收受送達後10日內向本院提出上訴書狀，其
未敘述上訴之理由者並得於提起上訴後10日內向本院補提理由書
（均須按他造當事人之人數附繕本）「切勿逕送上級法院」。
                                     書記官  蔡宜蓁
中    華    民    國    98    年    11    月    9     日
附表：
 ┌──┬──────┬─────┬─────┬─────┐
 │編號│  時  間    │  地  點  │消費金額  │偽造之署名│
 │    │            │          │（新臺幣）│          │
 ├──┼──────┼─────┼─────┼─────┤
 │一  │96年5 月23日│中國石油股│   91元   │「羅志隆」│
 │    │下午4 時12分│份有限公司│          │署名1枚   │
 │    │13秒        │平鎮站    │          │          │
 ├──┼──────┼─────┼─────┼─────┤
 │二  │96年5 月23日│太平洋崇光│2,200元   │「羅志隆」│
 │    │下午5時13分 │百貨股份有│          │署名1枚   │
 │    │            │限公司中壢│          │          │
 │    │            │分公司    │          │          │
 ├──┼──────┼─────┼─────┼─────┤
 │三  │96年5 月23日│同上      │4,000元   │「羅志隆」│
 │    │下午5 時37分│          │          │署名1枚   │
 ├──┼──────┼─────┼─────┼─────┤
 │四  │96年5 月23日│同上      │4,000元   │「羅志隆」│
 │    │下午5時46分 │          │          │署名1枚   │
 └──┴──────┴─────┴─────┴─────┘


司法院資訊處製作；財團法人民間司法改革基金會備份。
